---
title: "Organizado dados DataSUS Tabnet"
author: "Raquel Martins Lana"
date: "2026-06-01"
output: html_document
editor_options: 
  markdown: 
    wrap: 72
  chunk_output_type: console
---

# Disciplina Impactos das Mudanças Climáticas na Saúde

## Doenças transmitidas por vetor - dados de casos de dengue

Os dados foram baixados do [DataSUS
Tabnet](https://datasus.saude.gov.br/informacoes-de-saude-tabnet/) casos
prováveis de dengue por município de residência nas linhas e meses de
primeiros sintomas nas colunas para os anos de 2020 a 2024. Cada grupo
baixou de um estado específico.

O *script* tem o objetivo de limpar os dados e organizar uma tabela para
todos os anos compatível com o formato vertical, mais utilizado no R.
Ele está semi-automatizado com o intiuto de facilitar o seu uso mas nao
perder o passo a passo no processo de aprendizagem.

#### Configuração do ambiente R

Nesta seção, preparamos o ambiente R, instalando (se necessário) e
carregando os pacotes básicos que serão utilizados ao longo da análise.
A instalação é feita de forma automática para garantir a
reprodutibilidade do script. Os pacotes utilizados para downloads
específicos de dados são baixados e carregados ao longo do documento.

Os pacotes utilizados são:

-   `tidyverse`: uma coleção de pacotes R essenciais para manipulação e
    visualização de dados (inclui `ggplot2`, `dplyr`, `readr`, etc.).
-   `here`: utilizado para referenciar os objetos utilizados no projeto
-   `remotes`: pacote leve e simples, criado especificamente para
    instalar pacotes de repositórios de código online (GitHub, GitLab,
    etc.), sem as dependências desnecessárias de sistema operacional
    (como Rtools no Windows e Xcode no macOS) que outros pacotes mais
    completos exigem. O pacote a seguir se encaixa dentro dessas
    categorias.
-   `brpop`: possui diversas opções disponíveis relacionadas a
    estimativas populacionais a nível de município, estado e regionais
    de saúde. Para entender as funcionalidades do pacote, acesse
    <https://rfsaldanha.github.io/brpop/>

```{r Carregando pacotes}
# Lista de pacotes necessários
packages <- c("tidyverse", "here", "remotes") 

# Instalar pacotes que ainda não estão instalados
installed_packages <- packages %in% rownames(installed.packages())
if (any(installed_packages == FALSE)) {
  install.packages(packages[!installed_packages], 
                   repos = "https://cloud.r-project.org")
}

# Carregar pacotes
suppressPackageStartupMessages(
  invisible(lapply(packages, library, character.only = TRUE))
)

cat("Ambiente configurado com sucesso!\n")
```

##### Instalaçao do brpop 

```{r brpop_install, eval = FALSE}
options(timeout = 400)
if(!"brpop" %in% installed.packages()){ 
  remotes::install_github("rfsaldanha/brpop") 
}

library(brpop)
```

### Carregando os dados e primeira etapa de limpeza

Quando baixamos dados do Tabnet no formato `.csv`, os arquivos vem com
linhas iniciais e finais com textos informativos. Esses textos precisam
ser excluidos e deixar somente as colunas com dados. Para tal, pode ser
interessante abrir a planilha e ver quantas linhas devemos excluir no
início e ao fim ou usar o `readLines` que permite verificar quantas
linhas pular (`skip`); qual o separador (`;` ou `,`); onde começam os
dados:

```{r Vendo linhas iniciais e separadores}
readLines(
  here("dados", "minas_gerais_2020.csv"),
  n = 15)

readLines(
  here("dados", "minas_gerais_2021.csv"),
  n = 15)

readLines(
  here("dados", "minas_gerais_2022.csv"),
  n = 15)

readLines(
  here("dados", "minas_gerais_2023.csv"),
  n = 15)

readLines(
  here("dados", "minas_gerais_2024.csv"),
  n = 15)

```

Com isso, podemos observar que as 3 primeiras linhas precisam ser
excluidas. Verificamos também os separadores. Portanto, vamos importar
os dados com essa informaçao. No entanto, abaixo há mais parâmetros
importantes no momento de importar dados vindo do DataSUS.

Esse código é normalmente usado ao importar arquivos de texto (CSV, TXT,
etc.), para garantir a correta interpretação dos caracteres e dos tipos
de dados. O primeiro comando cria uma configuração regional por meio da
funçao `locale`. Os parâmetros

-   `encoding` = "latin1": informa que o arquivo utiliza a codificação
    Latin-1 (ISO-8859-1), muito comum em arquivos produzidos por
    sistemas brasileiros mais antigos.

-   `decimal_mark` = "," :separador decimal utilizado nos números para
    esse exemplo, 12,5 será interpretado como 12.5.

-   `grouping_mark` = "." : separador de milhares, ou seja, 1.234 será
    interpretado como 1234.

-   `asciify` = FALSE: mantém caracteres acentuados (á, é, ç, ã, etc.)
    sem convertê-los para o formato ASCII.

O segundo comando define uma especificação de colunas para leitura de
dados:

-   `.default` = "c" significa que todas as colunas serão importadas
    como texto (character).

```{r Carregando os dados e excluindo as primeiras linhas}
pt_br <- locale(
  encoding = "latin1",
  decimal_mark = ",",
  grouping_mark = ".",
  asciify = FALSE
)

colunas <- cols(.default = "c")

# Importando as tabelas uma a uma
d20 <- read_csv2(here("dados/minas_gerais_2020.csv"), 
                 locale = pt_br, 
                 col_types = colunas, 
                 skip = 3)

d21 <- read_csv2(here("dados/minas_gerais_2021.csv"), 
                 locale = pt_br, 
                 col_types = colunas, 
                 skip = 3)

d22 <- read_csv2(here("dados/minas_gerais_2022.csv"), 
                 locale = pt_br, 
                 col_types = colunas, 
                 skip = 3)

d23 <- read_csv2(here("dados/minas_gerais_2023.csv"), 
                 locale = pt_br, 
                 col_types = colunas, 
                 skip = 3)

d24 <- read_csv2(here("dados/minas_gerais_2024.csv"), 
                 locale = pt_br, 
                 col_types = colunas, 
                 skip = 3)
```

A mensagem abaixo, que provavelmente aparecerá, significa que alguma
linha do arquivo não segue o padrão esperado de colunas.

```{=html}
Warning: One or more parsing issues, call problems() on your data frame for details, e.g.: dat <- vroom(...) problems(dat)
```

A melhor opçao agora é abrir arquivo e ver quais linhas temos que
excluir ao final de d20. Repare que até a 722, temos o padrao esperado.
Da linha "Total" em diante, devemos excluir, assim como a última coluna
chamada "Total", que é a coluna 14.

Como puderam ver, há diferenças na quantidade de municípios com
registros de casos. Dependendo da análise, é importante corrigir isso.
Mais abaixo será disponibilizado um comando com essa funcionalidade.

```{r Excluindo linhas e colunas}
d20 <- d20[1:722, -14]
d21 <- d21[1:569, -14]
d22 <- d22[1:741, -14]
d23 <- d23[1:824, -14]
d24 <- d24[1:854, -14]

# Conferindo
tail(d20)
tail(d21)
tail(d22)
tail(d23)
tail(d24)

```

## Segunda etapa: formataçao de colunas

A variável município de residência possui duas informaçoes na mesma
coluna, o geocódigo e o nome do município, o que nao facilita o trabalho
quanto necessitamos agregar outras informaçoes como populaçao, por
exemplo. Assim, o código do município será separado do nome. Além disso,
quando nao há casos em um determina do município e mês, aparece um traço
"-". O traço será substituido por zero.

Para tal, a funçao format_tabnet foi criada, para o seu o uso, é
necessário apenas informar a tabela em questao.

```{r Reformatando linhas e colunas}
# Execute uma vez a funçao abaixo
format_tabnet <- function(df){

  df %>%
    mutate(
      geocode = str_sub(`Município de residência`, 1, 6),
      municipio = str_sub(`Município de residência`, 7)
    ) %>%
    select(-`Município de residência`) %>%
    mutate(
      across(
        Jan:Dez,
        ~ as.numeric(str_replace_all(.x, "-", "0"))
      )
    ) %>%
    mutate(
      municipio = str_trim(
        str_remove_all(municipio, '"')
      )
    )
}

# Aplique a funçao para cada ano
d20 <- format_tabnet(d20)
d21 <- format_tabnet(d21)
d22 <- format_tabnet(d22)
d23 <- format_tabnet(d23)
d24 <- format_tabnet(d24)

```

## Verticalizaçao dos dados

Para facilitar o trabalho com vários anos, os dados foram
verticalizados. Esse também é o formato mais usual para trabalhar no R.
Nesse caso é necessário informar a tabela e o ano correspondente.

```{r Verticaliza dados}
# Execute a funçao para verticalizar os dados e adicionar a variável ano
vertical_dados <- function(df, ano) {
  df %>%
    gather(meses, casos, -c(geocode, municipio)) %>%
    mutate(ano = ano)
}

# Aplique a funçao para cada ano
d20 <- vertical_dados(d20, 2020)
d21 <- vertical_dados(d21, 2021)
d22 <- vertical_dados(d22, 2022)
d23 <- vertical_dados(d23, 2023)
d24 <- vertical_dados(d24, 2024)

```

O comando abaixo junta todos os anos. Atençao, para isso funcionar bem,
antes é preciso garantir que as mesmas colunas estao presentes em todos
os anos e que sejam do mesmo tipo.

```{r Juntando todos os anos}
d <- bind_rows(d20,
               d21,
               d22,
               d23,
               d24)    
```

##### Variável data

Para futuramente facilitar a confecçao de gráficos de séries temporais,
criar a variável no formato data (2020-01-01), assumindo o dia como o
primeiro dia de cada mês:

```{r Variável data}
d <- d %>%
    mutate(
      data = as.Date(paste0(ano, "-", 
                            match(meses,
                            c("Jan","Fev","Mar","Abr","Mai","Jun","Jul",
                              "Ago","Set","Out","Nov","Dez")),
                            "-01"))) %>% 
  select(muni_code = geocode, muni_name = municipio, data, meses, ano, casos)
        
```

### Adicionando populaçao aos dados

Tá dando pau no pacote, esperando o Rapha ver.

```{r Populaçao}
pop <- ibge_pop()

```

### Expandindo os dados para municípios sem notificaçao em determinado ano e mês

Adicionando todos os municípios de Minas Gerais em todos os anos,
assumindo zero casos para aquelas que nao tinham notificaçao.

```{r Expand grid}






```

### 
