---
title: "Organizado dados DataSUS Tabnet"
author: "Raquel Martins Lana"
date: "2026-06-01"
output: html_document
editor_options: 
  markdown: 
    wrap: 72
  chunk_output_type: console
---

# 🌎 Disciplina: Impactos das Mudanças Climáticas na Saúde (PPGICS/Fiocruz)

> 🎯 **Objetivos de aprendizagem**
>
> -   **Compreender** o fluxo de extração e tratamento de dados brutos
>     provenientes do DataSUS Tabnet.
> -   **Dominar** técnicas de manipulação e reformatação de tabelas
>     (formatos horizontal e vertical).
> -   **Integrar** bases de dados epidemiológicos com dados demográficos
>     do IBGE para o cálculo de indicadores de saúde.
> -   **Construir e interpretar** representações gráficas de séries
>     temporais de incidência de doenças transmitidas por vetores
>     (DTVs).

> ## 🦟 Doenças Transmitidas por Vetores (DTV)
>
> #### 📊 Exemplo prático: dados de casos prováveis de dengue (DataSUS Tabnet)
>
> ##### 🧑‍🏫 Docentes: **Hermano Albuquerque, Izabel Reis e Raquel Lana (Aulas em 27/05/2026 e 03/06/2026)**

------------------------------------------------------------------------

### 📚 Contexto epidemiológico e climático

A distribuição espaço-temporal de Doenças Transmitidas por Vetores
(DTVs), como a dengue, Zika e chikungunya, é fortemente influenciada por
variáveis climáticas (temperatura, precipitação e umidade). O aumento
global da temperatura média e a alteração nos regimes de chuvas expandem
os nichos ecológicos dos vetores (como o mosquito *Aedes aegypti*),
acelerando seu ciclo de reprodução e diminuindo o período de incubação
extrínseco do vírus. Analisar dados históricos de incidência é
fundamental para antecipar surtos e estruturar planos de adaptação do
sistema de saúde pública frente às mudanças ambientais globais.

------------------------------------------------------------------------

#### 📁 Os dados brutos

Os dados analíticos foram extraídos diretamente do [DataSUS
Tabnet](https://datasus.saude.gov.br/informacoes-de-saude-tabnet/),
compreendendo os **casos prováveis de dengue** agregados por município
de residência (linhas) e meses de início dos primeiros sintomas
(colunas) para o recorte temporal de 2020 a 2024. Cada grupo de trabalho
da disciplina efetuou o *download* do arquivo correspondente a um estado
brasileiro específico.

O objetivo principal deste *script* é realizar o processo de **Limpeza e
Organização de Dados**, consolidando uma tabela unificada adaptada ao
formato vertical (longo), que é o padrão ideal para modelagens e
visualizações gráficas avançadas no R. O fluxo foi planejado de forma
semi-automatizada para mitigar tarefas repetitivas, sem ocultar os
conceitos fundamentais do processo de aprendizagem pedagógica.

------------------------------------------------------------------------

#### ⚙️ Configuração do ambiente R

Nesta etapa, preparamos o ambiente operacional computacional,
verificando, instalando (se necessário) e carregando as bibliotecas
essenciais para a reprodutibilidade metodológica do protocolo.

Os pacotes utilizados são:

`tidyverse`: coleção de pacotes voltada para ciência de dados (inclui
`ggplot2`, `dplyr`, `tidyr`, `readr`, entre outros).

`here`: ferramenta estrutural que utiliza caminhos relativos baseados na
raiz do projeto, eliminando quebras de código por diretórios locais
absolutos.

`sf`: para trabalhar com dados geoespaciais (Simple Features).

`geobr`: *download* automático de dados oficiais e mapas dos polígonos
das fronteiras geográficas do IBGE direto para o R.

```{r Carregando pacotes}
# 📦 Lista de pacotes necessários
packages <- c("tidyverse", "here", "sf", "geobr") 

# ⬇️ Instalar pacotes que ainda não estão instalados
installed_packages <- packages %in% rownames(installed.packages())
if (any(installed_packages == FALSE)) {
  install.packages(packages[!installed_packages], 
                   repos = "https://cloud.r-project.org")
}

# 🚀 Carregamento silencioso na memória operacional
suppressPackageStartupMessages(
  invisible(lapply(packages, library, character.only = TRUE))
)

# 🚫 Evitar notação científica global na sessão do R
# ⚙️ 'scipen' (scientific penalty) define uma "penalidade" para o R não usar a notação científica (como 1e+05).
# 🔢 O padrão do R é 0. Ao mudar para 999, você força o R a preferir a notação decimal fixa (ex: 100000).
options(scipen = 999)

# 🔄 Para voltar a usar a notação científica padrão do R, descomente a linha abaixo:
# options(scipen = 0)

cat("✅ Ambiente computacional configurado com sucesso!\\n")
```

### 📥 Carregando os dados e primeira etapa de limpeza

⚠️ Alerta metodológico: ao exportar relatórios em formato `.csv` a
partir do Tabnet, o sistema gera metadados textuais explicativos nas
primeiras e últimas linhas do arquivo. Tentar ler esses arquivos
diretamente sem tratar essas linhas resultará em falha crítica de
tipagem das colunas (todas serão convertidas para texto devido às
*strings* do cabeçalho informativo). Para clarear, uma string na sua
tradução literal é um "cordão de caracteres", aqui é qualquer texto
dentro de um código de computador. Uma variável que é uma *string* está
sempre envolvida entre aspas simples ou dupla.

💡 Dica: utilize a função `readLines()` antes de carregar uma nova base
de dados desconhecida. Ela permite inspecionar visualmente a estrutura
de caracteres, identificar o caractere separador exato (`;` ou `,`) e
contar quantas linhas devem ser ignoradas no início (`skip`).

```{r Vendo linhas iniciais e separadores}
# 🔍 Inspeção visual das primeiras 15 linhas de cada arquivo anual
readLines(
  here("dados", "minas_gerais_2020.csv"),
  n = 15)

readLines(
  here("dados", "minas_gerais_2021.csv"),
  n = 15)

readLines(
  here("dados", "minas_gerais_2022.csv"),
  n = 15)

readLines(
  here("dados", "minas_gerais_2023.csv"),
  n = 15)

readLines(
  here("dados", "minas_gerais_2024.csv"),
  n = 15)

```

Com isso, podemos observar que as 3 primeiras linhas precisam ser
excluidas, pois são linhas de metadados. Verificamos também os
separadores.

Esse código é normalmente usado ao importar arquivos de texto (`.csv`,
`.txt`, etc.), para garantir a correta interpretação dos caracteres e
dos tipos de dados. O primeiro comando cria uma configuração regional
por meio da função `locale`. Os parâmetros

-   `encoding` = "latin1": informa que o arquivo utiliza a codificação
    `Latin-1` (ISO-8859-1), muito comum em arquivos produzidos por
    sistemas brasileiros mais antigos.

-   `decimal_mark` = "," :separador decimal utilizado nos números para
    esse exemplo, 12,5 será interpretado como 12.5.

-   `grouping_mark` = "." : separador de milhares, ou seja, 1.234 será
    interpretado como 1234.

-   `asciify` = FALSE: mantém caracteres acentuados (á, é, ç, ã, etc.)
    sem convertê-los para o formato ASCII.

O segundo comando define uma especificação de colunas para leitura de
dados:

-   `.default` = "c" Força a importação inicial de todas as colunas como
    caractere, evitando que colunas vazias ou codificadas com caracteres
    especiais quebrem a leitura.

```{r Carregando os dados e excluindo as primeiras linhas}
# Configuração regional adaptada para dados públicos brasileiros
pt_br <- locale(
  encoding = "latin1",
  decimal_mark = ",",
  grouping_mark = ".",
  asciify = FALSE
)

colunas <- cols(.default = "c")

# 📥 Importação individualizada das matrizes anuais
d20 <- read_csv2(here("dados/minas_gerais_2020.csv"), 
                 locale = pt_br, 
                 col_types = colunas, 
                 skip = 3)

d21 <- read_csv2(here("dados/minas_gerais_2021.csv"), 
                 locale = pt_br, 
                 col_types = colunas, 
                 skip = 3)

d22 <- read_csv2(here("dados/minas_gerais_2022.csv"), 
                 locale = pt_br, 
                 col_types = colunas, 
                 skip = 3)

d23 <- read_csv2(here("dados/minas_gerais_2023.csv"), 
                 locale = pt_br, 
                 col_types = colunas, 
                 skip = 3)

d24 <- read_csv2(here("dados/minas_gerais_2024.csv"), 
                 locale = pt_br, 
                 col_types = colunas, 
                 skip = 3)
```

⚠️ **Alerta metodológico**: mensagens de *Warning*: Elas ocorrem porque
o rodapé explicativo do arquivo ultrapassa os limites tabulares
configurados para as colunas, para resolver isso, isolamos
exclusivamente as linhas que representam municípios reais, excluindo
todo o rodapé, e também removemos a última coluna de totais horizontais,
mantendo apenas a distribuição mensal estrita. A mensagem deve ser
parecia com essa, não se assustem!

```{=html}
Warning: One or more parsing issues, call problems() on your data frame for 
details, e.g.: dat <- vroom(...) problems(dat)
```

A melhor opção agora é abrir arquivo e ver quais linhas temos que
excluir ao final de cada ano. Repare que até a linha 854 de `d20`, temos
o padrão esperado. Da linha "Total" em diante, devemos excluir, assim
como a última coluna chamada "Total", que é a coluna 14. Mesmo que todos
os anos tenham o mesmo número de linhas, é importante abrir um a um e
conferir. Isso só foi possível porque ao baixar os dados, foi pedido que
os municípios zerados também fossem incluidos! Lembram?

💡 **Dica**: como puderam ver, da forma em que os dados foram baixados,
nao há diferença na quantidade de municípios em Minas Gerais.
Provavemente isso significa que ao longo desses anos, não houve mudança
na quantidade de minicípios do estado.

```{r Excluindo linhas e colunas}
# ✂️ Limpeza manual baseado no limite físico de registros reais de cada tabela
d20 <- d20[1:854, -14]
d21 <- d21[1:854, -14]
d22 <- d22[1:854, -14]
d23 <- d23[1:854, -14]
d24 <- d24[1:854, -14]

# 📝 Conferindo
tail(d20)
tail(d21)
tail(d22)
tail(d23)
tail(d24)

```

------------------------------------------------------------------------

## 🛠️ Segunda etapa: formatação estrutural de colunas

A variável original referente ao município de residência acumula duas
unidades de informação distintas na mesma *string*: o geocódigo
municipal (6 dígitos iniciais da coluna) e o nome literal do município.
Para viabilizar cruzamentos futuros com bases de dados demográficos ou
cartográficos, precisamos separar essa coluna em duas novas colunas.

Adicionalmente, na informação de registros de casos por mês,
substituímos o caractere hífen "-" (utilizado pelo sistema para
sinalizar ausência de registros) pelo valor estritamente numérico 0.

Para tal, a função `format_tabnet()` foi criada. Para o seu o uso, é
necessário apenas informar a tabela ou objeto em questão.

⚠️ **Alerta metodológico**: o geocódigo municipal do IBGE tem 7 dígitos,
enquanto do DataSUS, 6. Portanto, em alguns momentos, será necessário
excluir o sétimo digíto de dados provenientes do IBGE. Nessa rotina não
teremos esse problema.

```{r Reformatando linhas e colunas}
# ⚙️ Declaração da função modular de padronização estrutural
# Execute uma vez a função abaixo
format_tabnet <- function(df){

  df %>%
    mutate(
      geocode = str_sub(`Município de residência`, 1, 6),
      municipio = str_sub(`Município de residência`, 7)
    ) %>%
    select(-`Município de residência`) %>%
    mutate(
      across(
        Jan:Dez,
        ~ as.numeric(str_replace_all(.x, "-", "0"))
      )
    ) %>%
    mutate(
      municipio = str_trim(
        str_remove_all(municipio, '"')
      )
    )
}

# ⚡ Aplicação da rotina de limpeza automatizada nas bases anuais
d20 <- format_tabnet(d20)
d21 <- format_tabnet(d21)
d22 <- format_tabnet(d22)
d23 <- format_tabnet(d23)
d24 <- format_tabnet(d24)

```

Antes de seguir para a próxima etapa, abra um dos anos e veja como
ficou!

## 📐 Verticalização das matrizes de dados

Para conduzir análises longitudinais, estruturamos os dados no formato
longo (vertical), no qual cada linha mapeia uma observação
espaço-temporal exclusiva (Município, Mês, Ano e Casos).

```{r Verticaliza dados}
# 🔁 Função de pivotagem estrutural horizontal para vertical
# Execute a função para verticalizar os dados e adicionar a variável ano
vertical_dados <- function(df, ano) {
  df %>%
    gather(meses, casos, -c(geocode, municipio)) %>%
    mutate(ano = ano)
}

# ⚡ Processamento e indexação cronológica por ano específico
# Aplique a função para cada ano
d20 <- vertical_dados(d20, 2020)
d21 <- vertical_dados(d21, 2021)
d22 <- vertical_dados(d22, 2022)
d23 <- vertical_dados(d23, 2023)
d24 <- vertical_dados(d24, 2024)

```

💡 **Dica**: comparem a diferença com o comando `head(d20)` em seu
console R para inspecionar visualmente como a tabela foi reestruturada
de forma otimizada para análise de dados.

Uma vez normalizadas as colunas, podemos realizar o empilhamento
completo de todas as tabelas anuais em um único objeto de dados.

⚠️ **Alerta metodológico**: para isso funcionar bem, antes é preciso
garantir que as colunas sejam do mesmo tipo. Como carregamos os dados
pedindo para que viessem como caracter, todas as colunas de todos os
anos devem ser do mesmo tipo. Mas se quiserem garantir, executem no seu
console do R o comando `str(d20)` e assim sucessivamente para todos os
anos. Caso seja necessário mudar o tipo da coluna, use o código exemplo
abaixo, adaptando para o seu caso.

```{r Juntando todos os anos}
# Mudando o tipo da variável - exemplo
# dexemplo <- dexemplo %>% 
#  mutate(var1 = as.character(var1))
# Para mudar o tipo de mais de uma variável ao mesmo tempo
#dexemplo <- dexemplo %>% 
#  mutate(across(c(var1, var2, var3), as.character))


# 🧲 Consolidação unificada por empilhamento de linhas
d <- bind_rows(d20,
               d21,
               d22,
               d23,
               d24)    
```

##### 📅 Construção da variável de data padrão

Para estruturar e parametrizar as escalas cronológicas nos gráficos
vetoriais de séries temporais, convertemos as strings de ano e meses em
um objeto nativo da classe `Date` do R, indexando sistematicamente todas
as observações no dia primeiro de cada mês.

```{r Variável data}
# 🗺️ Mapeamento de texto para inteiros e formatação cronológica clássica
d <- d %>%
    mutate(
      data = as.Date(paste0(ano, "-", 
                            match(meses,
                            c("Jan","Fev","Mar","Abr","Mai","Jun","Jul",
                              "Ago","Set","Out","Nov","Dez")),
                            "-01"))) %>% 
  select(muni_code = geocode, muni_name = municipio, data, meses, ano, casos)
```

Vamos conferir as variáveis?

```{r Conferindo}
# 🔍 Identificação de artefatos residuais e ruídos cadastrais
unique(d$muni_code) 
# ⚠️ Alerta Metodológico: O código fictício "MUNICI" representa "
# Município Ignorado"
# Essa marcação ocorre quando o sistema não consegue identificar a cidade de 
#residência do paciente.

# 🧼 Exclusão sistemática de ruídos para garantir integridade espacial
d %>% filter(muni_code == "MUNICI")

d <- d %>% 
  filter(muni_code != "MUNICI") # 853

# ✅ Validação final de consistência e completude cronológica
unique(d$muni_code)
# Quantos meses únicos? Falta algum?
unique(d$meses)
# E os anos?
unique(d$ano)

# Quantos meses ao todo?
length(unique(d$data)) # Esperado: 60 (12 meses x 5 anos de amostragem)
        
```

> #### 🔄 Expansão da matriz para municípios sem notificação ativa
>
> ⚠️ **Alerta metodológico:** essa etapa pode ser necessária em alguns
> casos, veja:
>
> 1.  Essa etapa se aplica apenas se houver diferenças nos municípios
>     que aparecem em cada ano.
>
> 2.  Se um município não registrou notificações em determinado ano, ele
>     fica ausente do arquivo `csv` gerado pelo Tabnet, caso nao peça os
>     zerados. Se computarmos as médias e estatísticas diretamente dessa
>     tabela omissa, geraremos uma grave distorção epidemiológica
>     (superestimando a incidência real). Precisamos forçar a inclusão
>     de todos os 853 municípios de Minas Gerais em todos os 60 meses
>     históricos do estudo, inserindo o valor zero nas lacunas reais.
>
> O banco expandido resultante conterá exatamente
> $853 \text{ municípios} \times 12 \text{ meses} \times 5 \text{ anos} = 51.180 \text{ linhas}$.
>
> **Se esse não for o seu caso, pule para a próxima seção.**

```{r Expand grid}
# 🔢 Cálculo do tamanho teórico de referência para validação
total_linhas <- 853 * 12 * 5
cat("Total de linhas esperado:", total_linhas, "\\n")

# 📅 Extração do calendário de referência temporal sem duplicatas
calendario <- d %>%
  distinct(data, ano, meses)

# 🗺️ Isolamento do cadastro de municípios georreferenciados unificados
municipios <- d %>%
  distinct(muni_code, muni_name)

# 🧬 Expansão combinatória combinando cada município a todas as unidades temporais possíveis
dexp <- merge(municipios, calendario, all = TRUE)

# 🔀 Cruzamento estrutural e imputação controlada de dados ausentes (zeros)
dcompleto <- dexp %>%
  left_join(
    d,
    by = c("muni_code", "muni_name", "data", "ano", "meses")
  ) %>%
  mutate(casos = coalesce(casos, 0))

# ✅ Conferindo
unique(dcompleto$muni_code) 

# Quantos meses únicos? Falta algum?
unique(dcompleto$meses)
# E os anos?
unique(dcompleto$ano)

# Quantos meses ao todo?
length(unique(dcompleto$data)) # 60: 12 meses x 5 anos
```

------------------------------------------------------------------------

### 👥 Integração de dados demográficos e estimativas populacionais

Para converter o número absoluto de casos em uma métrica epidemiológica
comparável entre diferentes territórios, precisamos ponderar os
registros pelo tamanho da população exposta ao risco. Utilizaremos as
estimativas históricas consolidadas do Censo e TCU organizadas e
disponibilizadas publicamente [GitHub do pesquisador Leonardo
Bastos](https://github.com/lsbastos/popBR_mun) da Fiocruz.

> **`.csv`:** formato universal, legível por qualquer software (Excel,
> Python, QGIS, etc.). Ideal para compartilhar os dados com outros
> usuários ou utilizá-los fora do R. A desvantagem é que os tipos de
> colunas (datas, fatores, etc.) não são preservados automaticamente na
> leitura — precisam ser reconvertidos.

```{r População}
# ⬇️ Importação direta via canal URL do repositório de dados populacionais longos
pop <- read.csv("https://raw.githubusercontent.com/lsbastos/popBR_mun/refs/heads/master/popBR2000-2024.long.csv")

# 📍 Recorte espacial restrito ao estado de Minas Gerais (Prefixo IBGE: 31)
pop_mg <- pop %>%
  filter(
    str_starts(as.character(MUNCOD), "31"),
    Ano %in% 2020:2024
  )

unique(pop_mg$Ano)
unique(pop_mg$MUNCOD)

# 💡 Dica para Estudantes: Salve este arquivo populacional em seu disco rígido local
# para evitar requisições web redundantes e demoradas a cada nova execução do script.
# write.csv(pop_mg, "dados/pop_mg.csv", row.names = F) # -----> EDITE o nome do arquivo

# Caso necesite carregar novamente esse dados, se já tiver salvo, faça:
# pop_mg <- read_csv("dados/pop_mg.csv") # -----> EDITE o nome do arquivo

```

O conteúdo da tabela é:

-   `MUNCOD` - código do município

-   `MUN` - nome do município

-   `Ano` - ano

-   `POP` - população por município/ano (Censo para os anos 2010 e 2022,
    e projetada para TCU para os anos 2011 a 2021).

#### 🔗 Fusão das bases de dados (Casos $\times$ População)

Para conseguirmos mais facilmente adicionar a populaçao à tabela de
casos, vamos editar alguns nomes de coluna para facilitar a junção de
tabelas. Também formatamos o tipo das variáveis para compatibilizar os
tipos de chaves lógica ou de ligação.

```{r Junção de tabelas}
# 🔧 Ajuste de nomenclatura e tipagem de colunas para junção relacional
pop_mg <- pop_mg %>% 
  mutate(muni_code = as.character(MUNCOD)) %>% 
  rename(ano = Ano) %>% 
  select(-c(MUNCOD))

# 🖇️ Fusão de tabelas e limpeza de colunas duplicadas redundantes
d <- left_join(d, pop_mg) %>% 
  select(-MUN) %>% 
  rename(pop = POP)
```

#### 🧮 Cálculo da taxa de incidencia

A taxa de incidência expressa o risco de ocorrência de novos casos na
população ao longo de um período determinado, sendo tradicionalmente
mensurado para dengue por uma base multiplicadora de 100.000 habitantes.

$$\text{Incidência} = \left( \frac{\text{Casos Ativos}}{\text{População Residente}} \right) \times 100.000$$

```{r Incidencia}
# 🖩 Cálculo analítico do indicador de taxa de incidência populacional
d$incidencia <- d$casos / d$pop * 100000  

head(d)
```

#### 💾 Salvando a base consolidada

Se ainda não salvou a base, descomente e execute a linha abaixo:

```{r Salvando a tabela}
# 💾 Salvamento físico do arquivo final na pasta de resultados
#write.csv(d, "resultados/dengue_mensal_minas_gerais_2020-2024.csv", row.names = F)

```

------------------------------------------------------------------------

### 📈 Visualização de dados e análise gráfica (Séries Temporais)

Com a base tratada, iniciamos a fase de análise visual de padrões
epidemiológicos em diferentes escalas de análise.

📍 **Cenário Municipal 1**: evolução histórica de casos em Abaeté (MG)

```{r plot casos}
# 📉 Plotagem da evolução de casos absolutos em Abaeté
# 📦 1. Armazena o gráfico no objeto 'plot_abaete', isso facilita para salvar a figura
plot_abaete <- d %>%
  filter(muni_code == 310020) %>%
  ggplot(aes(x = data, y = casos)) +
  geom_line(linewidth = 0.8, color = "blue") +
  scale_x_date(
    date_breaks = "6 months",
    date_labels = "%b/%Y"
  ) +
  labs(
    title = "Série temporal mensal de casos de dengue",
    subtitle = "Abaeté (MG), 2020–2024",
    x = NULL,
    y = "Casos"
  ) +
  theme_minimal(base_size = 12) +
  theme(
    panel.grid = element_blank(),
    axis.line = element_line(color = "black", linewidth = 0.5),
    axis.ticks = element_line(color = "black"),
    axis.text.x = element_text(size = 8, angle = 45, hjust = 1),
    axis.text.y = element_text(size = 8),
    axis.title.y = element_text(size = 8),
    plot.title = element_text(size = 10, face = "bold")
  )


# 💾 2. Comando para salvar o gráfico acima em png
ggsave(
  plot = plot_abaete,                           # 🎯 Indica qual gráfico salvar
  filename = "resultados/grafico_abaete_dengue.png", # 📂 Caminho e nome do arquivo (mude a pasta se necessário)
  width = 7,                                    # 📏 Largura em polegadas
  height = 5,                                   # 📐 Altura em polegadas
  dpi = 300                                     # 🔍 Resolução alta (ideal para artigos/relatórios)
)


# 💾 3. Comando para salvar o gráfico acima em pdf
ggsave(
  plot = plot_abaete,                      # 🎯 Indica qual gráfico salvar
    filename = "grafico_abaete_dengue.pdf", # 📄 Salvando em formato PDF (vetorial, não perde qualidade)
  width = 18,                              # 📏 Dimensões em centímetros se mudar o 'units'
  height = 12,
  units = "cm"                             # ⚙️ Define a unidade de medida (pode ser "in", "cm" ou "mm")
)
```

💡 Recomendações Técnicas:

-   **Dimensões** (`width` e `height`)**:** definir o tamanho
    manualmente impede que o R salve o gráfico com base no tamanho da
    sua tela atual do RStudio, o que costuma distorcer textos e
    legendas.

-   **Formatos:** use `.png` para apresentações digitais ou
    Word/Markdown e `.pdf` se precisar enviar para publicação científica
    de alta qualidade gráfica. Há outras possibilidades també como
    `.tiff`, `.jpg`, `.svg`.

📐 Altere as dimensões e veja o que acontece! 🔄 💾 Tente salvar as
próximas figuras com o exemplo acima!!! 📉

📍 **Cenário Municipal 2**: taxa de incidência em Belo Horizonte (MG)

```{r plot incidencia}
# 📉 Plotagem da taxa de incidência padronizada na capital mineira
d %>%
  filter(muni_code == 310620) %>%
  ggplot(aes(x = data, y = incidencia)) +
  geom_line(linewidth = 0.8, color = "red") +
  scale_x_date(
    date_breaks = "6 months",
    date_labels = "%b/%Y"
  ) +
  labs(
    title = "Incidência de dengue em Belo Horizonte (MG)",
    x = NULL,
    y = "Incidência por 100 mil habitantes"
  ) +
  theme_minimal(base_size = 12) +
  theme(
    panel.grid = element_blank(),
    axis.line = element_line(color = "black", linewidth = 0.5),
    axis.ticks = element_line(color = "black"),
    axis.text.x = element_text(size = 8, angle = 45, hjust = 1),
    axis.text.y = element_text(size = 8),
    axis.title.y = element_text(size = 9),
    plot.title = element_text(size = 10, face = "bold")
  )

```

📈 **Interpretação baseada em evidências**: a escala visual gerada pelo
ano epidemiológico de 2024 é tão massiva que provoca um forte efeito de
achatamento nos anos anteriores (2020 a 2023). Isso indica que a
magnitude do surto de 2024 foi atípica em comparação com a série
histórica recente de Belo Horizonte.

💡 **Dica**: quando um evento extremo achatar o histórico da sua série,
remova temporariamente o ano atípico para investigar de forma clara a
dinâmica sazonal e o comportamento de fundo dos períodos anteriores.

```{r plot incidencia sem 2024}
# 📉 Zoom analítico excluindo a grande epidemia de 2024
d %>%
  filter(muni_code == 310620, ano != 2024) %>%
  ggplot(aes(x = data, y = incidencia)) +
  geom_line(linewidth = 0.8, color = "red") +
  scale_x_date(
    date_breaks = "6 months",
    date_labels = "%b/%Y"
  ) +
  labs(
    title = "Incidência de dengue em Belo Horizonte (MG)",
    x = NULL,
    y = "Incidência por 100 mil habitantes"
  ) +
  theme_minimal(base_size = 12) +
  theme(
    panel.grid = element_blank(),
    axis.line = element_line(color = "black", linewidth = 0.5),
    axis.ticks = element_line(color = "black"),
    axis.text.x = element_text(size = 8, angle = 45, hjust = 1),
    axis.text.y = element_text(size = 8),
    axis.title.y = element_text(size = 9),
    plot.title = element_text(size = 10, face = "bold")
  )

```

📈 **Interpretação baseada em evidências (zoom sem 2024)**: sem o ano
epidêmico extremo de 2024, torna-se evidente o comportamento cíclico e
altamente sazonal da dengue na capital. Os picos ocorrem invariavelmente
nos primeiros semestres de cada ano (coincidindo com os meses mais
quentes e chuvosos da transição do verão para o outono). Há também uma
clara variação interanual: o ano de 2021 apresentou uma transmissão
visivelmente reduzida, contrastando com o ano epidêmico de 2023. Talvez
ainda valha a pena retirar 2023 para visualizar o restante, tente!!!!

#### 🗺️ Cenário macrorregional: agregação consolidada do estado de Minas Gerais

Para gerar uma síntese do comportamento do agravo no território,
agregamos os valores numéricos de todos os 853 municípios, estimando um
indicador mensal unificado para todo o estado de Minas Gerais.

```{r agregação estado}
# 🏗️ Agrupamento espaço-temporal e sumarização macroepidemiológica
dmg <- d %>%
  group_by(data) %>% 
  summarise(casos = sum(casos),
            pop = sum(pop)) %>% 
  mutate(incidencia = casos / pop * 100000)

```

Veja por estado:

```{r casos estado}
# 📉 Monitoramento longitudinal de casos agregados estaduais
dmg %>%   
  ggplot(aes(x = data, y = casos)) +
  geom_line(linewidth = 0.8) +
  scale_x_date(
    date_breaks = "6 months",
    date_labels = "%b/%Y"
  ) +
  labs(
    title = "Casos de dengue em Minas Gerais",
    x = NULL,
    y = "Casos"
  ) +
  theme_minimal(base_size = 12) +
  theme(
    panel.grid = element_blank(),
    axis.line = element_line(color = "black", linewidth = 0.5),
    axis.ticks = element_line(color = "black"),
    axis.text.x = element_text(size = 8, angle = 45, hjust = 1),
    axis.text.y = element_text(size = 8),
    axis.title.y = element_text(size = 9),
    plot.title = element_text(size = 10, face = "bold")
  )
```

Agora, a incidência!

```{r incidencia estado}
# 📉 Taxa de incidência consolidada para o estado de Minas Gerais
dmg %>%   
  ggplot(aes(x = data, y = incidencia)) +
  geom_line(linewidth = 0.8) +
  scale_x_date(
    date_breaks = "6 months",
    date_labels = "%b/%Y"
  ) +
  labs(
    title = "Incidência de dengue em Minas Gerais",
    x = NULL,
    y = "Incidência por 100 mil habitantes"
  ) +
  theme_minimal(base_size = 12) +
  theme(
    panel.grid = element_blank(),
    axis.line = element_line(color = "black", linewidth = 0.5),
    axis.ticks = element_line(color = "black"),
    axis.text.x = element_text(size = 8, angle = 45, hjust = 1),
    axis.text.y = element_text(size = 8),
    axis.title.y = element_text(size = 9),
    plot.title = element_text(size = 10, face = "bold")
  )

```

📈 **Interpretação baseada em evidências (cenário estadual)**: a
dinâmica agregada para o estado reflete o mesmo padrão observado em Belo
Horizonte, confirmando que a epidemia de 2024 foi um fenômeno
generalizado em escala regional, e não um surto localizado. Os picos de
incidência ocorrem de forma síncrona no primeiro semestre de cada ano. O
monitoramento contínuo dessas curvas é de grande importância para o
planejamento e para a alocação de insumos emergenciais pelas autoridades
de saúde pública estaduais.

#### 🗺️ Mapa por município

Para confeccionar um mapa de casos ou incidência para o estado por
município, é preciso obter os polígonos das fronteiras geográficas. A
função abaixo permite fazer isso de forma automática via pacote geobr.
Os dados foram baixados para o ano de 2020. Para evitar o download
repetido a cada nova execução do script, o código para salvar e carregar
o mapa localmente está disponível abaixo.

```{r download mapa}
# 🗺️ Baixando o mapa dos municípios de MG para o ano de 2020
# Nota: o padrão do IBGE vem com 7 dígitos (removeremos o último dígito 
# verificador para a junção).
mapa <- read_municipality(code_muni = "MG", year = 2020) # ✏️ EDITE o estado e o ano se necessário

# 💾 Otimização: salve o mapa localmente para não precisar baixar da internet toda vez
# saveRDS(mapa, here::here("dados/mapa_mg.rds"), compress = "xz")

# 📂 Para carregar o mapa salvo no seu computador em futuras execuções, 
# descomente a linha abaixo:
# mapa <- readRDS(here::here("dados/mapa_mg.rds"))

# 🔍 Inspecionando a estrutura das colunas do mapa
str(mapa)

# ⚙️ Compatibilizando a variável de ligação: criando o código de 6 dígitos para 
# o município.
# O próprio 'str_sub' já converte o número para caractere (string) automaticamente 
# antes de cortar, economizando código!
mapa <- mapa %>% 
  mutate(muni_code = str_sub(code_muni, 1, 6))
  
```

##### 🧩 Agora é hora de juntar o mapa com os dados de dengue: 🗺️📊

```{r junçao}
# 📊 Filtrando os dados epidemiológicos para o ano de 2020 e consolidando por município
d20_anual <- d %>% 
  filter(ano == 2020) %>% 
  group_by(muni_code) %>% 
  summarise(casos = sum(casos, na.rm = TRUE)) # 'na.rm = TRUE' evita que valores perdidos zerem a soma

# 🔀 Unindo os dados espaciais (mapa) com os dados de saúde (casos) através do código comum
mapa_casos20 <- left_join(mapa, d20_anual, by = "muni_code")

```

##### 🎉 Temos um mapa lindo! Tente fazer o de incidência 📊🦟

Observe detalhadamente o que cada parte do código faz!

```{r mapa casos}
# 🎨 Construindo o mapa com o ggplot2
m20 <- ggplot(data = mapa_casos20) +
  # 🟢 Desenha a geometria dos municípios (sf) e preenche com a cor baseada no número de casos
  geom_sf(aes(fill = casos), color = "white", size = 0.1) +
  
  # 🌈 Paleta de cores "Viridis" (altamente recomendada: ótima para daltonismo e impressões científicas)
  scale_fill_viridis_c(
    option = "plasma", 
    name = "Nº de Casos",
    na.value = "gray90" # 🔘 Cor cinza claro para municípios sem registros de dados
  ) +
  
  # 📝 Títulos, subtítulos e notas de rodapé
  labs(
    title = "Distribuição de casos por município",
    subtitle = "Minas Gerais, 2020",
    caption = "Fonte: DataSUS e IBGE / Elaboração própria"
  ) +
  
  # 🧼 Tema "void" (limpo): remove eixos, coordenadas e grades, destacando apenas o mapa
  theme_void() + 
  
  # 📐 Ajustes finos de tipografia e posicionamento dos elementos
  theme(
    plot.title = element_text(face = "bold", size = 11, hjust = 0.5),
    plot.subtitle = element_text(size = 10, hjust = 0.5, face = "italic"),
    legend.position = "right"
  )

# 💾 Salvando o mapa de distribuição de casos
ggsave(
  plot = m20,                                # 🎯 Especifica o objeto do mapa armazenado
  filename = "resultados/mapa_mg_casos_2020.png", # 📂 Caminho e nome do arquivo de saída
  width = 8,                                 # 📏 Largura calibrada para o formato geométrico de MG
  height = 7,                                # 📐 Altura balanceada para manter a proporção espacial
  dpi = 300                                  # 🔍 Alta resolução para relatórios e publicações
)

```

💡 **Dica de ouro para mapas:** mapas baseados em objetos `sf` (Spatial
Features) são sensíveis à distorção de escala. Se notar que o mapa de
Minas Gerais ficou muito "esticado" ou "achatado", altere levemente os
valores de `width` ou `height` até encontrar o encaixe perfeito para o
seu layout.

######## 💾 Exportação em múltiplas formas, descomente o código caso queira salvar em um desses formatos. Para o último, é preciso o pacote informado.

```{r export}
# 🖼️ JPG (Ideal para apresentações e compartilhamento rápido)
# ggsave(
#   filename = "resultados/mapa_mg_casos_2020.jpg",
#   plot = m20, 
#   width = 8, 
#   height = 7, 
#   dpi = 300
# )

# 📄 PDF (Formato vetorial padrão para relatórios acadêmicos)
# ggsave(
#   filename = "resultados/mapa_mg_casos_2020.pdf",
#   plot = m20, 
#   width = 8, 
#   height = 7
# )

# 🖨️ TIFF (Alta qualidade sem perdas, exigido por revistas científicas)
# ggsave(
#   filename = "resultados/mapa_mg_casos_2020.tiff",
#   plot = m20, 
#   width = 8, 
#   height = 7, 
#   dpi = 300,
#   compression = "lzw" # Reduz o tamanho do arquivo sem perder qualidade
# )

# 🌐 SVG (Vetor nativo para web e edição no Inkscape/Illustrator)
# Nota: Requer o pacote 'svglite' instalado (install.packages("svglite"))
# ggsave(
#   filename = "resultados/mapa_mg_casos_2020.svg",
#   plot = m20, 
#   width = 8, 
#   height = 7
# )
```

#### ✅ Conclusão pedagógica final

Nesta atividade prática de laboratório, consolidamos um fluxo completo
de tratamento de dados de saúde pública: de arquivos CSV brutos do
DataSUS Tabnet a uma base de dados limpa e pronta para uso em análises
científicas. Aprendemos a contornar as inconsistências comuns como
linhas de metadados, codificações regionais e omissões estruturais de
municípios sem registros.

🔄 A conversão para o formato longo e a posterior integração com as
projeções populacionais do IBGE nos permitiram avançar da análise de
números absolutos para indicadores epidemiológicos padronizados.

🗺️ Além disso, avançamos para a análise espacial, integrando nossos
dados aos polígonos do IBGE via pacote geobr. Conseguimos gerar um mapa
de distribuição absoluta de casos para o estado e deixamos engatado o
desafio científico de replicar essa mesma lógica visual para a taxa de
incidência por 100 mil habitantes — métrica fundamental para comparar
municípios de tamanhos diferentes sem o viés populacional.

🌍 O domínio de todo esse fluxo metodológico — que une tratamento,
cálculo de taxas e cartografia — constitui a base fundamental para
estudos de modelagem estatística e preditiva aplicados aos impactos das
mudanças globais do clima na saúde humana.
