---
title: "Organizado dados DataSUS Tabnet"
author: "Raquel Martins Lana"
date: "2026-06-01"
output: html_document
editor_options: 
  markdown: 
    wrap: 72
  chunk_output_type: console
---

# 🌎 Disciplina Impactos das Mudanças Climáticas na Saúde (PPGICS/Fiocruz)

> 💡 Objetivo: aprender a importar, organizar e visualizar dados de
> agravos provenientes do DataSUS Tabnet.

> ## 🦟 Doenças transmitidas por vetor (DTV)
>
> #### 📊 Exemplo em aula: dados de casos de dengue DataSUS Tabnet
>
> ##### Professores das aulas de DTV (27/05/2026 e 03/06/2026): Hermano, Izabel, e Raquel

#### 📁 Os dados

Os dados foram baixados do [DataSUS
Tabnet](https://datasus.saude.gov.br/informacoes-de-saude-tabnet/) casos
prováveis de dengue por município de residência nas linhas e meses de
primeiros sintomas nas colunas para os anos de 2020 a 2024. Cada grupo
baixou de um estado específico.

O *script* tem o objetivo de limpar os dados e organizar uma tabela para
todos os anos compatível com o formato vertical, mais utilizado no R.
Ele está semi-automatizado com o intiuto de facilitar o seu uso mas nao
perder o passo a passo no processo de aprendizagem.

#### ⚙️ Configuração do ambiente R

Nesta seção, preparamos o ambiente R, instalando (se necessário) e
carregando os pacotes básicos que serão utilizados ao longo da análise.
A instalação é feita de forma automática para garantir a
reprodutibilidade do script. Os pacotes utilizados para downloads
específicos de dados são baixados e carregados ao longo do documento.

Os pacotes utilizados são:

-   `tidyverse`: uma coleção de pacotes R essenciais para manipulação e
    visualização de dados (inclui `ggplot2`, `dplyr`, `readr`, etc.).
-   `here`: utilizado para referenciar os objetos utilizados no projeto

```{r Carregando pacotes}
# Lista de pacotes necessários
packages <- c("tidyverse", "here") 

# Instalar pacotes que ainda não estão instalados
installed_packages <- packages %in% rownames(installed.packages())
if (any(installed_packages == FALSE)) {
  install.packages(packages[!installed_packages], 
                   repos = "https://cloud.r-project.org")
}

# Carregar pacotes
suppressPackageStartupMessages(
  invisible(lapply(packages, library, character.only = TRUE))
)

cat("Ambiente configurado com sucesso!\n")
```

### 📥 Carregando os dados e primeira etapa de limpeza

Quando baixamos dados do Tabnet no formato `.csv`, os arquivos vem com
linhas iniciais e finais com textos informativos. Esses textos precisam
ser excluidos e deixar somente as colunas com dados. Para tal, pode ser
interessante abrir a planilha e ver quantas linhas devemos excluir no
início e ao fim ou usar o `readLines` que permite verificar quantas
linhas pular (`skip`); qual o separador (`;` ou `,`); onde começam os
dados:

```{r Vendo linhas iniciais e separadores}
readLines(
  here("dados", "minas_gerais_2020.csv"),
  n = 15)

readLines(
  here("dados", "minas_gerais_2021.csv"),
  n = 15)

readLines(
  here("dados", "minas_gerais_2022.csv"),
  n = 15)

readLines(
  here("dados", "minas_gerais_2023.csv"),
  n = 15)

readLines(
  here("dados", "minas_gerais_2024.csv"),
  n = 15)

```

Com isso, podemos observar que as 3 primeiras linhas precisam ser
excluidas. Verificamos também os separadores. Portanto, vamos importar
os dados com essa informaçao. No entanto, abaixo há mais parâmetros
importantes no momento de importar dados vindo do DataSUS.

Esse código é normalmente usado ao importar arquivos de texto (CSV, TXT,
etc.), para garantir a correta interpretação dos caracteres e dos tipos
de dados. O primeiro comando cria uma configuração regional por meio da
funçao `locale`. Os parâmetros

-   `encoding` = "latin1": informa que o arquivo utiliza a codificação
    Latin-1 (ISO-8859-1), muito comum em arquivos produzidos por
    sistemas brasileiros mais antigos.

-   `decimal_mark` = "," :separador decimal utilizado nos números para
    esse exemplo, 12,5 será interpretado como 12.5.

-   `grouping_mark` = "." : separador de milhares, ou seja, 1.234 será
    interpretado como 1234.

-   `asciify` = FALSE: mantém caracteres acentuados (á, é, ç, ã, etc.)
    sem convertê-los para o formato ASCII.

O segundo comando define uma especificação de colunas para leitura de
dados:

-   `.default` = "c" significa que todas as colunas serão importadas
    como texto (character).

```{r Carregando os dados e excluindo as primeiras linhas}
pt_br <- locale(
  encoding = "latin1",
  decimal_mark = ",",
  grouping_mark = ".",
  asciify = FALSE
)

colunas <- cols(.default = "c")

# Importando as tabelas uma a uma
d20 <- read_csv2(here("dados/minas_gerais_2020.csv"), 
                 locale = pt_br, 
                 col_types = colunas, 
                 skip = 3)

d21 <- read_csv2(here("dados/minas_gerais_2021.csv"), 
                 locale = pt_br, 
                 col_types = colunas, 
                 skip = 3)

d22 <- read_csv2(here("dados/minas_gerais_2022.csv"), 
                 locale = pt_br, 
                 col_types = colunas, 
                 skip = 3)

d23 <- read_csv2(here("dados/minas_gerais_2023.csv"), 
                 locale = pt_br, 
                 col_types = colunas, 
                 skip = 3)

d24 <- read_csv2(here("dados/minas_gerais_2024.csv"), 
                 locale = pt_br, 
                 col_types = colunas, 
                 skip = 3)
```

A mensagem abaixo, que provavelmente aparecerá, significa que alguma
linha do arquivo não segue o padrão esperado de colunas.

```{=html}
Warning: One or more parsing issues, call problems() on your data frame for details, e.g.: dat <- vroom(...) problems(dat)
```

A melhor opçao agora é abrir arquivo e ver quais linhas temos que
excluir ao final de d20. Repare que até a 722, temos o padrao esperado.
Da linha "Total" em diante, devemos excluir, assim como a última coluna
chamada "Total", que é a coluna 14.

Como puderam ver, há diferenças na quantidade de municípios com
registros de casos. Dependendo da análise, é importante corrigir isso.
Mais abaixo será disponibilizado um comando com essa funcionalidade.

```{r Excluindo linhas e colunas}
d20 <- d20[1:722, -14]
d21 <- d21[1:569, -14]
d22 <- d22[1:741, -14]
d23 <- d23[1:824, -14]
d24 <- d24[1:854, -14]

# Conferindo
tail(d20)
tail(d21)
tail(d22)
tail(d23)
tail(d24)

```

## Segunda etapa: formataçao de colunas

A variável município de residência possui duas informaçoes na mesma
coluna, o geocódigo e o nome do município, o que nao facilita o trabalho
quanto necessitamos agregar outras informaçoes como populaçao, por
exemplo. Assim, o código do município será separado do nome. Além disso,
quando nao há casos em um determinado município e mês, aparece um traço
"-". O traço será substituido por zero.

Para tal, a funçao format_tabnet foi criada, para o seu o uso, é
necessário apenas informar a tabela em questao.

```{r Reformatando linhas e colunas}
# Execute uma vez a funçao abaixo
format_tabnet <- function(df){

  df %>%
    mutate(
      geocode = str_sub(`Município de residência`, 1, 6),
      municipio = str_sub(`Município de residência`, 7)
    ) %>%
    select(-`Município de residência`) %>%
    mutate(
      across(
        Jan:Dez,
        ~ as.numeric(str_replace_all(.x, "-", "0"))
      )
    ) %>%
    mutate(
      municipio = str_trim(
        str_remove_all(municipio, '"')
      )
    )
}

# Aplique a funçao para cada ano
d20 <- format_tabnet(d20)
d21 <- format_tabnet(d21)
d22 <- format_tabnet(d22)
d23 <- format_tabnet(d23)
d24 <- format_tabnet(d24)

```

## Verticalizaçao dos dados

Para facilitar o trabalho com vários anos, os dados foram
verticalizados. Esse também é o formato mais usual para trabalhar no R.
Nesse caso é necessário informar a tabela e o ano correspondente.

```{r Verticaliza dados}
# Execute a funçao para verticalizar os dados e adicionar a variável ano
vertical_dados <- function(df, ano) {
  df %>%
    gather(meses, casos, -c(geocode, municipio)) %>%
    mutate(ano = ano)
}

# Aplique a funçao para cada ano
d20 <- vertical_dados(d20, 2020)
d21 <- vertical_dados(d21, 2021)
d22 <- vertical_dados(d22, 2022)
d23 <- vertical_dados(d23, 2023)
d24 <- vertical_dados(d24, 2024)

```

Comparem a diferença ;-) com o comando `head(d20)` no seu console.

O comando abaixo junta todos os anos. Atençao, para isso funcionar bem,
antes é preciso garantir que as mesmas colunas estao presentes em todos
os anos e que sejam do mesmo tipo.

```{r Juntando todos os anos}
d <- bind_rows(d20,
               d21,
               d22,
               d23,
               d24)    
```

##### Variável data

Para futuramente facilitar a confecçao de gráficos de séries temporais,
criar a variável no formato data (2020-01-01), assumindo o dia como o
primeiro dia de cada mês:

```{r Variável data}
d <- d %>%
    mutate(
      data = as.Date(paste0(ano, "-", 
                            match(meses,
                            c("Jan","Fev","Mar","Abr","Mai","Jun","Jul",
                              "Ago","Set","Out","Nov","Dez")),
                            "-01"))) %>% 
  select(muni_code = geocode, muni_name = municipio, data, meses, ano, casos)
```

Vamos conferir as variáveis?

```{r Conferindo}
# Conferindo
unique(d$muni_code) # 854, mas tem um código como "MUNICI"
# "PIO Ignorado" em MUNICI Essa marcação ocorre quando o sistema não consegue identificar a cidade de residência ou ocorrência do paciente/falecido, geralmente por preenchimento incompleto na fonte.
d %>% filter(muni_code == "MUNICI")

d <- d %>% 
  filter(muni_code != "MUNICI") # 853
# Conferindo
unique(d$muni_code)
# Quantos meses únicos? Falta algum?
unique(d$meses)
# E os anos?
unique(d$ano)

# Quantos meses ao todo?
length(unique(d$data)) # 60: 12 meses x 5 anos
        
```

### Expandindo os dados para municípios sem notificaçao em determinado ano e mês

Adicionando todos os municípios de Minas Gerais em todos os anos,
assumindo zero casos para aquelas que nao tinham notificaçao.

O final dessa parte precisa ter 51180 linhas que corresponde à 853
municípios por 12 meses por 5 anos, ou seja:

```{r Expand grid}
# Para conferir, quantas linhas a tabela deve ter para Minas Gerais?
total_linhas <- 853 * 12 * 5
total_linhas

# Cria uma tabela de referência com todas as combinações únicas de data, ano e mês existentes no banco
calendario <- d %>%
  distinct(data, ano, meses)

# Cria uma tabela com os municípios únicos (evita repetições do mesmo município)
municipios <- d %>%
  distinct(muni_code, muni_name)

# Expande o grid combinando todos os municípios com todas as datas do calendário
dexp <- merge(municipios, calendario, all = TRUE)

# Junta o grid expandido aos dados originais para recuperar os casos observados
dcompleto <- dexp %>%
  left_join(
    d,
    by = c("muni_code", "muni_name", "data", "ano", "meses")
  ) %>%

  # Substitui valores ausentes de casos por zero, indicando ausência de registros naquele município, mês e ano
  mutate(casos = coalesce(casos, 0))

####### Conferindo
unique(dcompleto$muni_code) 

# Quantos meses únicos? Falta algum?
unique(dcompleto$meses)
# E os anos?
unique(dcompleto$ano)

# Quantos meses ao todo?
length(unique(dcompleto$data)) # 60: 12 meses x 5 anos
```

### Adicionando populaçao aos dados

Para acessar dados populacionais organizados de 2000 a 2024, incluindo
as estimativas mais recentes do IBGE, está disponível no repositório
[GitHub do Leonardo Bastos](https://github.com/lsbastos/popBR_mun).

Os dados são lidos diretamente da URL em formato `.csv`, o que faz
necessário ter conexão com a internet a cada execução. Para evitar
downloads repetidos, recomendamos salvar os dados localmente após a
primeira leitura. Veja abaixo.

> **`.csv`:** formato universal, legível por qualquer software (Excel,
> Python, QGIS, etc.). Ideal para compartilhar os dados com outros
> usuários ou utilizá-los fora do R. A desvantagem é que os tipos de
> colunas (datas, fatores, etc.) não são preservados automaticamente na
> leitura — precisam ser reconvertidos.

```{r Populaçao}
# Baixar apenas uma vez
pop <- read.csv("https://raw.githubusercontent.com/lsbastos/popBR_mun/refs/heads/master/popBR2000-2024.long.csv")

# Selecionar o estado
pop_mg <- pop %>%
  filter(
    str_starts(as.character(MUNCOD), "31"),
    Ano %in% 2020:2024
  )

unique(pop_mg$Ano)
unique(pop_mg$MUNCOD)

# Salvando localmente na sua máquina. Utilize o código abaixo após descomentar a linha apagando o '#' e substitua 'seu/local/de/destino' pelo seu local de destino.
# write.csv(pop_mg, "dados/pop_mg.csv", row.names = F) # -----> EDITE o nome do arquivo

# Caso necesite carregar novamente esse dados, se já tiver salvo, faça:
# pop_mg <- read_csv("dados/pop_mg.csv") # -----> EDITE o nome do arquivo

```

O conteúdo da tabela é:

-   `MUNCOD` - código do município

-   `MUN` - nome do município

-   `Ano` - ano

-   `POP` - população por município/ano (Censo para os anos 2010 e 2022,
    e projetada para TCU para os anos 2011 a 2021).

#### Juntando as a populaçao a tabela de casos

Para conseguirmos mais facilmente adicionar a populaçao à tabela de
casos, vamos editar alguns nomes de coluna para facilitar a junçao de
tabelas. Também formatamos o tipo das variáveis para compatibilizar.
Após essa etapa, juntamos tudo em uma tabela só.

```{r Junçao de tabelas}
pop_mg <- pop_mg %>% 
  mutate(muni_code = as.character(MUNCOD)) %>% 
  rename(ano = Ano) %>% 
  select(-c(MUNCOD))

dcompleto <- left_join(dcompleto, pop_mg) %>% 
  select(-MUN) %>% 
  rename(pop = POP)
```

#### Calculo da incidencia

A incidência foi calcula por 100000 habitantes, para alterar, apenas
edite na linha abaixo.

```{r Incidencia}
dcompleto$incidencia <- (dcompleto$casos / dcompleto$pop) * 100000  

head(dcompleto)
```

Visualizando:

```{r plot casos}
dcompleto %>%
  filter(muni_code == 310020) %>%
  ggplot(aes(x = data, y = casos)) +
  geom_line(linewidth = 0.8, color = "blue") +
  scale_x_date(
    date_breaks = "6 months",
    date_labels = "%b/%Y"
  ) +
  labs(
    title = "Série temporal mensal de casos de dengue",
    subtitle = "Abaeté (MG), 2020–2024",
    x = NULL,
    y = "Casos"
  ) +
  theme_minimal(base_size = 12) +
  theme(
    panel.grid = element_blank(),
    axis.line = element_line(color = "black", linewidth = 0.5),
    axis.ticks = element_line(color = "black"),
    axis.text.x = element_text(size = 8, angle = 45, hjust = 1),
    axis.text.y = element_text(size = 8),
    axis.title.y = element_text(size = 9),
    plot.title = element_text(size = 10, face = "bold")
  )
```

Gráfico para incidencia:

```{r plot incidencia}
dcompleto %>%
  filter(muni_code == 310620) %>%
  ggplot(aes(x = data, y = incidencia)) +
  geom_line(linewidth = 0.8, color = "red") +
  scale_x_date(
    date_breaks = "6 months",
    date_labels = "%b/%Y"
  ) +
  labs(
    title = "Incidência de dengue em Belo Horizonte (MG)",
    x = NULL,
    y = "Incidência por 100 mil habitantes"
  ) +
  theme_minimal(base_size = 12) +
  theme(
    panel.grid = element_blank(),
    axis.line = element_line(color = "black", linewidth = 0.5),
    axis.ticks = element_line(color = "black"),
    axis.text.x = element_text(size = 8, angle = 45, hjust = 1),
    axis.text.y = element_text(size = 8),
    axis.title.y = element_text(size = 9),
    plot.title = element_text(size = 10, face = "bold")
  )

```

Nao sei se acharam curioso, mas parece que os outros anos quase nao tem
casos comparado com o ano de 2024. Entao, vamos ver um gráfico sem esse
ano!!!

```{r plot incidencia sem 2024}
dcompleto %>%
  filter(muni_code == 310620, ano != 2024) %>%
  ggplot(aes(x = data, y = incidencia)) +
  geom_line(linewidth = 0.8, color = "red") +
  scale_x_date(
    date_breaks = "6 months",
    date_labels = "%b/%Y"
  ) +
  labs(
    title = "Incidência de dengue em Belo Horizonte (MG)",
    x = NULL,
    y = "Incidência por 100 mil habitantes"
  ) +
  theme_minimal(base_size = 12) +
  theme(
    panel.grid = element_blank(),
    axis.line = element_line(color = "black", linewidth = 0.5),
    axis.ticks = element_line(color = "black"),
    axis.text.x = element_text(size = 8, angle = 45, hjust = 1),
    axis.text.y = element_text(size = 8),
    axis.title.y = element_text(size = 9),
    plot.title = element_text(size = 10, face = "bold")
  )

```

Visualizaçao para casos no estado de Minas Gerais. A mesma populaçao foi
utilizada em todos os meses, uma vez que temos apenas a estivamativa
anual. Primeiro foi feita a agregaçao para o estado e novo cálculo de
incidência.

```{r agregaçao estado}
dmg <- dcompleto %>%
  group_by(data) %>% 
  summarise(casos = sum(casos),
            pop = sum(pop)) %>% 
  mutate(incidencia = casos / pop * 100000)

```

Veja por estado:

```{r casos estado}
dmg %>%   
  ggplot(aes(x = data, y = casos)) +
  geom_line(linewidth = 0.8) +
  scale_x_date(
    date_breaks = "6 months",
    date_labels = "%b/%Y"
  ) +
  labs(
    title = "Casos de dengue em Minas Gerais",
    x = NULL,
    y = "Casos"
  ) +
  theme_minimal(base_size = 12) +
  theme(
    panel.grid = element_blank(),
    axis.line = element_line(color = "black", linewidth = 0.5),
    axis.ticks = element_line(color = "black"),
    axis.text.x = element_text(size = 8, angle = 45, hjust = 1),
    axis.text.y = element_text(size = 8),
    axis.title.y = element_text(size = 9),
    plot.title = element_text(size = 10, face = "bold")
  )
```

```{r incidencia estado}
dmg %>%   
  ggplot(aes(x = data, y = incidencia)) +
  geom_line(linewidth = 0.8) +
  scale_x_date(
    date_breaks = "6 months",
    date_labels = "%b/%Y"
  ) +
  labs(
    title = "Incidência de dengue em Minas Gerais",
    x = NULL,
    y = "Incidência por 100 mil habitantes"
  ) +
  theme_minimal(base_size = 12) +
  theme(
    panel.grid = element_blank(),
    axis.line = element_line(color = "black", linewidth = 0.5),
    axis.ticks = element_line(color = "black"),
    axis.text.x = element_text(size = 8, angle = 45, hjust = 1),
    axis.text.y = element_text(size = 8),
    axis.title.y = element_text(size = 9),
    plot.title = element_text(size = 10, face = "bold")
  )

```
