---
title: "Organizado dados DataSUS Tabnet"
author: "Raquel Martins Lana"
date: "2026-06-01"
output: html_document
editor_options: 
  markdown: 
    wrap: 72
  chunk_output_type: console
---

# 🌎 Disciplina: Impactos das Mudanças Climáticas na Saúde (PPGICS/Fiocruz)

> 🎯 **Objetivos de Aprendizagem**
>
> -   **Compreender** o fluxo de extração e tratamento de dados brutos
>     provenientes do DataSUS Tabnet.
> -   **Dominar** técnicas de manipulação e reformatagem de tabelas
>     (formatos horizontal e vertical) no ecossistema `tidyverse`.
> -   **Integrar** bases de dados epidemiológicos com dados demográficos
>     do IBGE para o cálculo de indicadores de saúde.
> -   **Construir e interpretar** representações gráficas de séries
>     temporais de incidência de doenças transmitidas por vetores
>     (DTVs).

> ## 🦟 Doenças Transmitidas por Vetores (DTV)
>
> #### 📊 Exemplo Prático: Dados de Casos Prováveis de Dengue (DataSUS Tabnet)
>
> ##### 🧑‍🏫 Docentes: Hermano, Izabel e Raquel (Aulas em 27/05/2026 e 03/06/2026)

------------------------------------------------------------------------

### 📚 Contexto Epidemiológico e Climático

A distribuição espaço-temporal de Doenças Transmitidas por Vetores
(DTVs), como a dengue, Zika e chikungunya, é fortemente influenciada por
variáveis climáticas (temperatura, precipitação e umidade). O aumento
global da temperatura média e a alteração nos regimes de chuvas expandem
os nichos ecológicos dos vetores (como o mosquito *Aedes aegypti*),
acelerando seu ciclo de reprodução e diminuindo o período de incubação
extrínseco do vírus. Analisar dados históricos de incidência é
fundamental para antecipar surtos e estruturar planos de adaptação do
sistema de saúde pública frente às mudanças ambientais globais.

------------------------------------------------------------------------

#### 📁 Os Dados Brutos

Os dados analíticos foram extraídos diretamente do [DataSUS
Tabnet](https://datasus.saude.gov.br/informacoes-de-saude-tabnet/),
compreendendo os **casos prováveis de dengue** agregados por município
de residência (linhas) e meses de início dos primeiros sintomas
(colunas) para o recorte temporal de 2020 a 2024. Cada grupo de trabalho
da disciplina efetuou o download do arquivo correspondente a um estado
brasileiro específico.

O objetivo principal deste *script* é realizar o processo de **Limpeza e
Governança de Dados (Data Wrangling)**, consolidando uma tabela
unificada adaptada ao formato vertical (longo), que é o padrão ideal
para modelagens e visualizações gráficas avançadas no ecossistema R. O
fluxo foi planejado de forma semi-automatizada para mitigar tarefas
repetitivas, sem ocultar os conceitos fundamentais do processo de
aprendizagem pedagógica.

------------------------------------------------------------------------

#### ⚙️ Configuração do Ambiente R

Nesta etapa, preparamos o ambiente operacional computacional,
verificando, instalando (se necessário) e carregando as bibliotecas
essenciais para a reprodutibilidade metodológica do protocolo.

Os pacotes utilizados são: - `tidyverse`: Metacoleção de pacotes voltada
para ciência de dados (inclui `ggplot2`, `dplyr`, `tidyr`, `readr`,
entre outros). - `here`: Ferramenta estrutural que utiliza caminhos
relativos baseados na raiz do projeto, eliminando quebras de código por
diretórios locais absolutos.

```{r Carregando pacotes}
# 📦 Lista de pacotes necessários
packages <- c("tidyverse", "here") 

# ⬇️ Instalar pacotes que ainda não estão instalados
installed_packages <- packages %in% rownames(installed.packages())
if (any(installed_packages == FALSE)) {
  install.packages(packages[!installed_packages], 
                   repos = "https://cloud.r-project.org")
}

# 🚀 Carregamento silencioso na memória operacional
suppressPackageStartupMessages(
  invisible(lapply(packages, library, character.only = TRUE))
)

cat("✅ Ambiente computacional configurado com sucesso!\\n")
```

### 📥 Carregando os dados e primeira etapa de limpeza

⚠️ Alerta metodológico: ao exportar relatórios em formato .csv a partir
do Tabnet, o sistema gera metadados textuais explicativos nas primeiras
e últimas linhas do arquivo. Tentar ler esses arquivos diretamente sem
tratar essas linhas resultará em falha crítica de tipagem das colunas
(todas serão convertidas para texto devido às *strings* do cabeçalho
informativo).

💡 Dica: utilize sempre a função readLines() antes de carregar uma nova
base de dados desconhecida. Ela permite inspecionar visualmente a
estrutura de caracteres, identificar o caractere separador exato (; ou
,) e contar quantas linhas devem ser ignoradas (skip).

```{r Vendo linhas iniciais e separadores}
# 🔍 Inspeção visual das primeiras 15 linhas de cada arquivo anual
readLines(
  here("dados", "minas_gerais_2020.csv"),
  n = 15)

readLines(
  here("dados", "minas_gerais_2021.csv"),
  n = 15)

readLines(
  here("dados", "minas_gerais_2022.csv"),
  n = 15)

readLines(
  here("dados", "minas_gerais_2023.csv"),
  n = 15)

readLines(
  here("dados", "minas_gerais_2024.csv"),
  n = 15)

```

Com isso, podemos observar que as 3 primeiras linhas precisam ser
excluidas, pois sao linhas de matadados. Verificamos também os
separadores.

Esse código é normalmente usado ao importar arquivos de texto (CSV, TXT,
etc.), para garantir a correta interpretação dos caracteres e dos tipos
de dados. O primeiro comando cria uma configuração regional por meio da
funçao `locale`. Os parâmetros

-   `encoding` = "latin1": informa que o arquivo utiliza a codificação
    Latin-1 (ISO-8859-1), muito comum em arquivos produzidos por
    sistemas brasileiros mais antigos.

-   `decimal_mark` = "," :separador decimal utilizado nos números para
    esse exemplo, 12,5 será interpretado como 12.5.

-   `grouping_mark` = "." : separador de milhares, ou seja, 1.234 será
    interpretado como 1234.

-   `asciify` = FALSE: mantém caracteres acentuados (á, é, ç, ã, etc.)
    sem convertê-los para o formato ASCII.

O segundo comando define uma especificação de colunas para leitura de
dados:

-   `.default` = "c" Força a importação inicial de todas as colunas como
    caractere, evitando que colunas vazias ou codificadas com caracteres
    especiais quebrem a leitura.

```{r Carregando os dados e excluindo as primeiras linhas}
# Configuração regional adaptada para dados públicos brasileiros
pt_br <- locale(
  encoding = "latin1",
  decimal_mark = ",",
  grouping_mark = ".",
  asciify = FALSE
)

colunas <- cols(.default = "c")

# 📥 Importação individualizada das matrizes anuais
d20 <- read_csv2(here("dados/minas_gerais_2020.csv"), 
                 locale = pt_br, 
                 col_types = colunas, 
                 skip = 3)

d21 <- read_csv2(here("dados/minas_gerais_2021.csv"), 
                 locale = pt_br, 
                 col_types = colunas, 
                 skip = 3)

d22 <- read_csv2(here("dados/minas_gerais_2022.csv"), 
                 locale = pt_br, 
                 col_types = colunas, 
                 skip = 3)

d23 <- read_csv2(here("dados/minas_gerais_2023.csv"), 
                 locale = pt_br, 
                 col_types = colunas, 
                 skip = 3)

d24 <- read_csv2(here("dados/minas_gerais_2024.csv"), 
                 locale = pt_br, 
                 col_types = colunas, 
                 skip = 3)
```

⚠️ **Alerta Metodológico**: Mensagens de Warning: Elas ocorrem porque o
rodapé explicativo do arquivo ultrapassa os limites tabulares
configurados para as colunas numéricas de meses.

Para resolver isso, isolamos exclusivamente as linhas que representam
municípios reais e removemos a última coluna de totais horizontais,
mantendo apenas a distribuição mensal estrita.

```{=html}
Warning: One or more parsing issues, call problems() on your data frame for 
details, e.g.: dat <- vroom(...) problems(dat)
```

A melhor opçao agora é abrir arquivo e ver quais linhas temos que
excluir ao final de cada ano. Repare que até a linha 722 de d20, temos o
padrao esperado. Da linha "Total" em diante, devemos excluir, assim como
a última coluna chamada "Total", que é a coluna 14.

💡 **Dica**: como puderam ver, há diferenças na quantidade de municípios
com registros de casos. Dependendo da análise, é importante corrigir
isso. Mais abaixo será disponibilizado um comando com essa
funcionalidade.

```{r Excluindo linhas e colunas}
# ✂️ Limpeza manual baseado no limite físico de registros reais de cada tabela
d20 <- d20[1:722, -14]
d21 <- d21[1:569, -14]
d22 <- d22[1:741, -14]
d23 <- d23[1:824, -14]
d24 <- d24[1:854, -14]

# 📝 Conferindo
tail(d20)
tail(d21)
tail(d22)
tail(d23)
tail(d24)

```

## 🛠️ Segunda etapa: formataça oestrutural de colunas

A variável original referente ao município de residência acumula duas
unidades de informação distintas na mesma *string*: o geocódigo ibge (6
dígitos iniciais) e o nome literal do município. Para viabilizar
cruzamentos futuros com bases de dados demográficos ou cartográficos,
precisamos separar essa coluna em duas novas colunas. Adicionalmente,
substituímos o caractere hífen "-" (utilizado pelo sistema para
sinalizar ausência de registros) pelo valor estritamente numérico 0.

Para tal, a funçao format_tabnet foi criada, para o seu o uso, é
necessário apenas informar a tabela em questao.

```{r Reformatando linhas e colunas}
# ⚙️ Declaração da função modular de padronização estrutural
# Execute uma vez a funçao abaixo
format_tabnet <- function(df){

  df %>%
    mutate(
      geocode = str_sub(`Município de residência`, 1, 6),
      municipio = str_sub(`Município de residência`, 7)
    ) %>%
    select(-`Município de residência`) %>%
    mutate(
      across(
        Jan:Dez,
        ~ as.numeric(str_replace_all(.x, "-", "0"))
      )
    ) %>%
    mutate(
      municipio = str_trim(
        str_remove_all(municipio, '"')
      )
    )
}

# ⚡ Aplicação da rotina de limpeza automatizada nas bases anuais
d20 <- format_tabnet(d20)
d21 <- format_tabnet(d21)
d22 <- format_tabnet(d22)
d23 <- format_tabnet(d23)
d24 <- format_tabnet(d24)

```

## 📐 Verticalização das matrizes de dados

Para conduzir análises longitudinais, estruturamos os dados no formato
longo (vertical), onde cada linha mapeia uma observação espaço-temporal
exclusiva (Município, Mês, Ano e Casos).

Nesse caso é necessário informar a tabela e o ano correspondente.

```{r Verticaliza dados}
# 🔁 Função de pivotagem estrutural horizontal para vertical
# Execute a funçao para verticalizar os dados e adicionar a variável ano
vertical_dados <- function(df, ano) {
  df %>%
    gather(meses, casos, -c(geocode, municipio)) %>%
    mutate(ano = ano)
}

# ⚡ Processamento e indexação cronológica por ano específico
# Aplique a funçao para cada ano
d20 <- vertical_dados(d20, 2020)
d21 <- vertical_dados(d21, 2021)
d22 <- vertical_dados(d22, 2022)
d23 <- vertical_dados(d23, 2023)
d24 <- vertical_dados(d24, 2024)

```

💡 **Dica**: comparem a diferença com o comando `head(d20)` em seu
console R para inspecionar visualmente como a tabela foi reestruturada
de forma otimizada para análise de dados.

Uma vez normalizadas as colunas, podemos realizar o empilhamento
completo de todas as tabelas anuais em um único objeto de dados.

⚠️ **Alerta metodológico**: ara isso funcionar bem, antes é preciso
garantir que as mesmas colunas estejam presentes em todos os anos e que
sejam do mesmo tipo.

```{r Juntando todos os anos}
# 🧲 Consolidação unificada por empilhamento de linhas
d <- bind_rows(d20,
               d21,
               d22,
               d23,
               d24)    
```


##### 📅 Construção da variável de data padrão

Para estruturar e parametrizar as escalas cronológicas nos gráficos
vetoriais de séries temporais, convertemos as strings de ano e meses em
um objeto nativo da classe Date do R, indexando sistematicamente todas
as observações no dia primeiro de cada mês.

```{r Variável data}
# 🗺️ Mapeamento de texto para inteiros e formatação cronológica clássica
d <- d %>%
    mutate(
      data = as.Date(paste0(ano, "-", 
                            match(meses,
                            c("Jan","Fev","Mar","Abr","Mai","Jun","Jul",
                              "Ago","Set","Out","Nov","Dez")),
                            "-01"))) %>% 
  select(muni_code = geocode, muni_name = municipio, data, meses, ano, casos)
```

Vamos conferir as variáveis?

```{r Conferindo}
# 🔍 Identificação de artefatos residuais e ruídos cadastrais
unique(d$muni_code) 
# ⚠️ Alerta Metodológico: O código fictício "MUNICI" representa "
# Município Ignorado"
# Essa marcação ocorre quando o sistema não consegue identificar a cidade de 
#residência do paciente.

# 🧼 Exclusão sistemática de ruídos para garantir integridade espacial
d %>% filter(muni_code == "MUNICI")

d <- d %>% 
  filter(muni_code != "MUNICI") # 853

# ✅ Validação final de consistência e completude cronológica
unique(d$muni_code)
# Quantos meses únicos? Falta algum?
unique(d$meses)
# E os anos?
unique(d$ano)

# Quantos meses ao todo?
length(unique(d$data)) # Esperado: 60 (12 meses x 5 anos de amostragem)
        
```

#### 🔄 Expansão da matriz para municípios sem notificação ativa

⚠️ **Alerta metodológico**: se um município não registrou notificações
em determinado ano, ele fica ausente do arquivo CSV gerado pelo Tabnet.
Se computarmos as médias e estatísticas diretamente dessa tabela omissa,
geraremos uma grave distorção epidemiológica (superestimando a
incidência real). Precisamos forçar a inclusão de todos os 853
municípios de Minas Gerais em todos os 60 meses históricos do estudo,
inserindo o valor zero nas lacunas reais.

O banco expandido resultante conterá exatamente
$853 \text{ municípios} \times 12 \text{ meses} \times 5 \text{ anos} = 51.180 \text{ linhas}$.

```{r Expand grid}
# 🔢 Cálculo do tamanho teórico de referência para validação
total_linhas <- 853 * 12 * 5
cat("Total de linhas esperado:", total_linhas, "\\n")

# 📅 Extração do calendário de referência temporal sem duplicatas
calendario <- d %>%
  distinct(data, ano, meses)

# 🗺️ Isolamento do cadastro de municípios georreferenciados unificados
municipios <- d %>%
  distinct(muni_code, muni_name)

# 🧬 Expansão combinatória combinando cada município a todas as unidades temporais possíveis
dexp <- merge(municipios, calendario, all = TRUE)

# 🔀 Cruzamento estrutural e imputação controlada de dados ausentes (zeros)
dcompleto <- dexp %>%
  left_join(
    d,
    by = c("muni_code", "muni_name", "data", "ano", "meses")
  ) %>%
  mutate(casos = coalesce(casos, 0))

# ✅ Conferindo
unique(dcompleto$muni_code) 

# Quantos meses únicos? Falta algum?
unique(dcompleto$meses)
# E os anos?
unique(dcompleto$ano)

# Quantos meses ao todo?
length(unique(dcompleto$data)) # 60: 12 meses x 5 anos
```

### 👥 Integração de dados demográficos e estimativas populacionais

Para converter o número absoluto de casos em uma métrica epidemiológica
comparável entre diferentes territórios, precisamos ponderar os
registros pelo tamanho da população exposta ao risco. Utilizaremos as
estimativas históricas consolidadas do Censo e TCU organizadas e
disponibilizadas publicamente [GitHub do pesquisador Leonardo
Bastos](https://github.com/lsbastos/popBR_mun) da Fiocruz.

> **`.csv`:** formato universal, legível por qualquer software (Excel,
> Python, QGIS, etc.). Ideal para compartilhar os dados com outros
> usuários ou utilizá-los fora do R. A desvantagem é que os tipos de
> colunas (datas, fatores, etc.) não são preservados automaticamente na
> leitura — precisam ser reconvertidos.

```{r Populaçao}
# ⬇️ Importação direta via canal URL do repositório de dados populacionais longos
pop <- read.csv("https://raw.githubusercontent.com/lsbastos/popBR_mun/refs/heads/master/popBR2000-2024.long.csv")

# 📍 Recorte espacial restrito ao estado de Minas Gerais (Prefixo IBGE: 31)
pop_mg <- pop %>%
  filter(
    str_starts(as.character(MUNCOD), "31"),
    Ano %in% 2020:2024
  )

unique(pop_mg$Ano)
unique(pop_mg$MUNCOD)

# 💡 Dica para Estudantes: Salve este arquivo populacional em seu disco rígido local
# para evitar requisições web redundantes e demoradas a cada nova execução do script.
# write.csv(pop_mg, "dados/pop_mg.csv", row.names = F) # -----> EDITE o nome do arquivo

# Caso necesite carregar novamente esse dados, se já tiver salvo, faça:
# pop_mg <- read_csv("dados/pop_mg.csv") # -----> EDITE o nome do arquivo

```

O conteúdo da tabela é:

-   `MUNCOD` - código do município

-   `MUN` - nome do município

-   `Ano` - ano

-   `POP` - população por município/ano (Censo para os anos 2010 e 2022,
    e projetada para TCU para os anos 2011 a 2021).
    

#### 🔗 Fusão das bases de fados (Casos $\times$ População)

Para conseguirmos mais facilmente adicionar a populaçao à tabela de
casos, vamos editar alguns nomes de coluna para facilitar a junçao de
tabelas. Também formatamos o tipo das variáveis para compatibilizar os
tipos de chaves lógica ou de ligaçao.

```{r Junçao de tabelas}
# 🔧 Ajuste de nomenclatura e tipagem de colunas para junção relacional
pop_mg <- pop_mg %>% 
  mutate(muni_code = as.character(MUNCOD)) %>% 
  rename(ano = Ano) %>% 
  select(-c(MUNCOD))

# 🖇️ Fusão de tabelas e limpeza de colunas duplicadas redundantes
dcompleto <- left_join(dcompleto, pop_mg) %>% 
  select(-MUN) %>% 
  rename(pop = POP)
```

#### 🧮 Calculo da taxa de incidencia

A taxa de incidência expressa o risco de ocorrência de novos casos na
população ao longo de um período determinado, sendo tradicionalmente
mensurado para dengue por uma base multiplicadora de 100.000 habitantes.

$$\text{Incidência} = \left( \frac{\text{Casos Ativos}}{\text{População Residente}} \right) \times 100.000$$

```{r Incidencia}
# 🖩 Cálculo analítico do indicador de taxa de incidência populacional
dcompleto$incidencia <- (dcompleto$casos / dcompleto$pop) * 100000  

head(dcompleto)
```

#### 💾 Salvando a base consolidada

Se ainda nao salvou a base, descomente e execute a linha abaixo:
```{r Salvando a tabela}
# 💾 Salvamento físico do arquivo final na pasta de resultados
#write.csv(dcompleto, "resultados/dengue_mensal_minas_gerais_2020-2024.csv", row.names = F)

```

#### 📈 Visualização de dados e análise gráfica (Séries Temporais)

Com a base tratada, iniciamos a fase de análise visual de padrões
epidemiológicos em diferentes escalas de análise.


📍 Cenário Municipal 1: Evolução histórica de casos em Abaeté (MG)

```{r plot casos}
# 📉 Plotagem da evolução de casos absolutos em Abaeté
dcompleto %>%
  filter(muni_code == 310020) %>%
  ggplot(aes(x = data, y = casos)) +
  geom_line(linewidth = 0.8, color = "blue") +
  scale_x_date(
    date_breaks = "6 months",
    date_labels = "%b/%Y"
  ) +
  labs(
    title = "Série temporal mensal de casos de dengue",
    subtitle = "Abaeté (MG), 2020–2024",
    x = NULL,
    y = "Casos"
  ) +
  theme_minimal(base_size = 12) +
  theme(
    panel.grid = element_blank(),
    axis.line = element_line(color = "black", linewidth = 0.5),
    axis.ticks = element_line(color = "black"),
    axis.text.x = element_text(size = 8, angle = 45, hjust = 1),
    axis.text.y = element_text(size = 8),
    axis.title.y = element_text(size = 9),
    plot.title = element_text(size = 10, face = "bold")
  )
```


📍 Cenário Municipal 2: taxa de incidência em Belo Horizonte (MG)

```{r plot incidencia}
# 📉 Plotagem da taxa de incidência padronizada na capital mineira
dcompleto %>%
  filter(muni_code == 310620) %>%
  ggplot(aes(x = data, y = incidencia)) +
  geom_line(linewidth = 0.8, color = "red") +
  scale_x_date(
    date_breaks = "6 months",
    date_labels = "%b/%Y"
  ) +
  labs(
    title = "Incidência de dengue em Belo Horizonte (MG)",
    x = NULL,
    y = "Incidência por 100 mil habitantes"
  ) +
  theme_minimal(base_size = 12) +
  theme(
    panel.grid = element_blank(),
    axis.line = element_line(color = "black", linewidth = 0.5),
    axis.ticks = element_line(color = "black"),
    axis.text.x = element_text(size = 8, angle = 45, hjust = 1),
    axis.text.y = element_text(size = 8),
    axis.title.y = element_text(size = 9),
    plot.title = element_text(size = 10, face = "bold")
  )

```

📈 **Interpretação baseada em evidências**: a escala visual gerada pelo
ano epidemiológico de 2024 é tão massiva que provoca um forte efeito de
achatamento nos anos anteriores (2020 a 2023). Isso indica que a
magnitude do surto de 2024 foi atípica em comparação com a série
histórica recente de Belo Horizonte.

💡 **Dica**: quando um evento extremo achatar o histórico da sua série,
remova temporariamente o ano atípico para investigar de forma clara a
dinâmica sazonal e o comportamento de fundo dos períodos anteriores.

```{r plot incidencia sem 2024}
# 📉 Zoom analítico excluindo a grande epidemia de 2024
dcompleto %>%
  filter(muni_code == 310620, ano != 2024) %>%
  ggplot(aes(x = data, y = incidencia)) +
  geom_line(linewidth = 0.8, color = "red") +
  scale_x_date(
    date_breaks = "6 months",
    date_labels = "%b/%Y"
  ) +
  labs(
    title = "Incidência de dengue em Belo Horizonte (MG)",
    x = NULL,
    y = "Incidência por 100 mil habitantes"
  ) +
  theme_minimal(base_size = 12) +
  theme(
    panel.grid = element_blank(),
    axis.line = element_line(color = "black", linewidth = 0.5),
    axis.ticks = element_line(color = "black"),
    axis.text.x = element_text(size = 8, angle = 45, hjust = 1),
    axis.text.y = element_text(size = 8),
    axis.title.y = element_text(size = 9),
    plot.title = element_text(size = 10, face = "bold")
  )

```

📈 Interpretação Baseada em Evidências (Zoom Sem 2024): Sem o ano
epidêmico extremo de 2024, torna-se evidente o comportamento cíclico e
altamente sazonal da dengue na capital. Os picos ocorrem invariavelmente
nos primeiros semestres de cada ano (coincidindo com os meses mais
quentes e chuvosos da transição do verão para o outono). Há também uma
clara variação interanual: o ano de 2021 apresentou uma transmissão
visivelmente reduzida, contrastando com o ano epidêmico de 2023.


#### 🗺️ Cenário Macrorregional: Agregação Consolidada do Estado de Minas Gerasi

Para gerar uma síntese do comportamento do agravo no território,
agregamos os valores numéricos de todos os 853 municípios, estimando um
indicador mensal unificado para todo o estado de Minas Gerais.

```{r agregaçao estado}
# 🏗️ Agrupamento espaço-temporal e sumarização macroepidemiológica
dmg <- dcompleto %>%
  group_by(data) %>% 
  summarise(casos = sum(casos),
            pop = sum(pop)) %>% 
  mutate(incidencia = casos / pop * 100000)

```

Veja por estado:

```{r casos estado}
# 📉 Monitoramento longitudinal de casos agregados estaduais
dmg %>%   
  ggplot(aes(x = data, y = casos)) +
  geom_line(linewidth = 0.8) +
  scale_x_date(
    date_breaks = "6 months",
    date_labels = "%b/%Y"
  ) +
  labs(
    title = "Casos de dengue em Minas Gerais",
    x = NULL,
    y = "Casos"
  ) +
  theme_minimal(base_size = 12) +
  theme(
    panel.grid = element_blank(),
    axis.line = element_line(color = "black", linewidth = 0.5),
    axis.ticks = element_line(color = "black"),
    axis.text.x = element_text(size = 8, angle = 45, hjust = 1),
    axis.text.y = element_text(size = 8),
    axis.title.y = element_text(size = 9),
    plot.title = element_text(size = 10, face = "bold")
  )
```

```{r incidencia estado}
# 📉 Taxa de incidência consolidada para o estado de Minas Gerais
dmg %>%   
  ggplot(aes(x = data, y = incidencia)) +
  geom_line(linewidth = 0.8) +
  scale_x_date(
    date_breaks = "6 months",
    date_labels = "%b/%Y"
  ) +
  labs(
    title = "Incidência de dengue em Minas Gerais",
    x = NULL,
    y = "Incidência por 100 mil habitantes"
  ) +
  theme_minimal(base_size = 12) +
  theme(
    panel.grid = element_blank(),
    axis.line = element_line(color = "black", linewidth = 0.5),
    axis.ticks = element_line(color = "black"),
    axis.text.x = element_text(size = 8, angle = 45, hjust = 1),
    axis.text.y = element_text(size = 8),
    axis.title.y = element_text(size = 9),
    plot.title = element_text(size = 10, face = "bold")
  )

```

📈 **Interpretação baseada em evidências (Cenário Estadual)**: a
dinâmica agregada para o estado reflete o mesmo padrão observado em Belo
Horizonte, confirmando que a epidemia de 2024 foi um fenômeno
generalizado em escala regional, e não um surto localizado. Os picos de
incidência ocorrem de forma síncrona no primeiro semestre de cada ano. O
monitoramento contínuo dessas curvas é de grande importância para o
planejamento e para a alocação de insumos emergenciais pelas autoridades
de saúde pública estaduais.

#### ✅ Conclusão Pedagógica Final

Nesta atividade prática de laboratório, consolidamos um fluxo completo
de tratamento de dados de saúde pública: de arquivos CSV brutos do
DataSUS Tabnet a uma base de dados limpa e pronta para uso em análises
científicas. Aprendemos a contornar as inconsistências comuns como
linhas de metadados, codificações regionais e omissões estruturais de
municípios sem registros. A conversão para o formato longo e a posterior
integração com as projeções populacionais do IBGE nos permitiram avançar
da análise de números absolutos para indicadores epidemiológicos
padronizados (Taxas de Incidência). O domínio desse fluxo metodológico
constitui a base fundamental para estudos de modelagem estatísitica e
preditiva aplicados aos impactos das mudanças globais do clima na saúde
humana.
